【裁判字號】    95,訴,849
【裁判日期】    951222
【裁判案由】    
【裁判全文】
臺灣基隆地方法院刑事判決               95年度訴字第849號
公  訴  人  臺灣基隆地方法院檢察署檢察官
被      告  丙○○
                  （現另案於臺灣基隆監獄基隆分監執行中）
指定辯護人  本院公設辯護人  乙○○
上列被告因違反臺灣地區與大陸地區人民關係條例等案件，經檢
察官提起公訴（95年度偵字第1260號），本院判決如下：
    主  文
丙○○共同意圖營利違反不得使大陸地區人民非法進入臺灣地區
之規定，處有期徒刑拾月。
    事  實
一、丙○○係臺灣地區人民，明知大陸地區人民非經主管機關許
    可，不得進入臺灣地區，竟與翁進發（另行通緝）、真實姓
    名不詳綽號「龍哥」之成年男子，於民國92年7 月間某日，
    在綽號「龍哥」之成年男子位於臺北縣土城市某處之住宅，
    共同基於意圖營利使大陸地區人民非法進入臺灣地區之犯意
    ，暨與大陸地區男子魏厚金、翁進發及綽號「龍哥」之成年
    男子基於行使使公務員登載不實文書之概括犯意聯絡，謀議
    由丙○○前往大陸地區與魏厚金假結婚，使魏厚金得以探親
    名義非法進入臺灣地區，丙○○前往大陸之相關食宿費用則
    均由翁進興及綽號「龍哥」之成年男子負擔，且丙○○於事
    成之後並可獲得新臺幣（下同）35,000元之報酬。謀議既定
    ，丙○○即由綽號「龍哥」之成年男子陪同，於92年8 月28
    日前往大陸地區福建省福州市，並於92年9 月4 日與魏厚金
    在福建省福州市為虛偽之公證結婚，且在福州市民政廳辦理
    虛偽結婚登記，藉以取得福州市公證處所製作之結婚公證書
    及結婚證書。事成之後，綽號「龍哥」之成年男子即在大陸
    地區某處，將上開約定之35,000元報酬交予丙○○。丙○○
    旋於92年9 月6 日返臺，並於92年9 月23日持前開結婚公證
    書向財團法人海峽交流基金會（下稱海基會）辦理認證，俟
    於同日取得海基會之證明書後，又於同年月25日持上開結婚
    公證書及海基會出具之證明書，至基隆市中正區戶政事務所
    ，填具結婚登記申請書辦理結婚登記，使該戶政事務所承辦
    戶籍登記之公務員在形式審查後，將丙○○與魏厚金結婚之
    不實事項登載於職務上所掌之戶籍登記簿之公文書，並據以
    核發內容登載不實之戶籍謄本，足以生損害於戶政機關對於
    戶政資料管理之正確性。
二、丙○○辦妥上開不實之結婚登記後，即將戶籍謄本交予翁進
    發及綽號「龍哥」之成年男子於同年10月6 日，由渠2 人以
    申請丙○○之大陸地區人民配偶魏厚金來臺探親為名義，持
    已填妥之「大陸地區人民進入臺灣地區旅行申請書」、「大
    陸地區人民進入臺灣地區保證書」及上開公務員登載不實之
    戶籍謄本之公文書等資料，向內政部警政署入出境管理局申
    請魏厚金以探親名義入境臺灣地區而行使之，丙○○並配合
    於92年11月27日至該局進行申請大陸地區配偶來臺之面談程
    序，而使內政部警政署入出境管理局承辦之公務員為實質審
    核後，核准發給魏厚金中華民國臺灣地區旅行證，嗣翁進發
    及綽號「龍哥」之成年男子復於93年5 月20日再檢具上開公
    務員登載不實之戶籍謄本之公文書，向內政部警政署入出境
    管理局申請准許魏厚金延期進入臺灣地區，而使該局承辦之
    公務員於實質審核後，核准魏厚金展延6 個月期間之入臺許
    可，而連續行使公務員登載不實之戶籍謄本之公文書，足以
    生損害於內政部警政署入出境管理局對於發給中華民國臺灣
    地區旅行證之正確性。魏厚金即持該旅行證，於93年11月22
    日進入臺灣地區，並在丙○○基隆市○○區○○街303 巷6
    弄19號住處住宿1 夜後即不知去向。嗣丙○○在有偵查權限
    之機關發覺其犯行前，於94年8 月20日向基隆市警察局第二
    分局八斗子派出所警員自首其上開犯行，並接受審判，始悉
    上情。
三、案經丙○○自首由基隆市警察局第二分局移送臺灣基隆地方
    法院檢察署檢察官偵查後起訴。
    理  由
壹、程序事項：
    按被告以外之人於審判外之言詞或書面陳述，除法律有規定
    者外，不得作為證據，刑事訴訟法第159 條第1 項固有明文
    。惟被告以外之人於審判外之陳述，經當事人於審判程序同
    意作為證據，法院審酌該言詞陳述或書面陳述作成時之情況
    ，認為適當者，亦得為證據；當事人、代理人或辯護人於法
    院調查證據時，知有上開刑事訴訟法第159 條第1 項不得為
    證據之情形，而未於言詞辯論終結前聲明異議者，視為有前
    項之同意，刑事訴訟法第159 條之5 亦有明文。查本案起訴
    書所列舉被告以外之人即大陸地區人民魏厚金之面談筆錄及
    戶籍謄本等文書證據，被告及指定辯護人於本院準備程序及
    審理時均表示無意見，且未聲明異議，依前揭法條意旨，自
    均得為本案證據。
貳、實體事項：
一、上揭事實，業據被告丙○○於警詢、檢察官偵查中及本院審
    理時坦承不諱，並有結婚證書、公證書及財團法人海峽交流
    基金會證明書等件影本各1 份、基隆市中正區戶政事務所94
    年11月29日基中戶壹字第0940003766號函附之被告結婚登記
    申請書及戶籍謄本影本各1 份、內政部警政署入出境管理局
    95年4 月11日境信慧字第09510087340 號函附之魏厚金入出
    國日期證明書、大陸地區人民進入臺灣地區旅行證申請書、
    大陸地區人民進入臺灣地區保證書、被告92年11月27日面談
    筆錄、魏厚金93年11月22日面談記錄、中華民國臺灣地區旅
    行證延期加簽申請書、魏厚金之臺灣地區旅行證及大陸居民
    往來台灣通行證等件影本各1 份在卷可稽，被告之自白核與
    事實相符，可以採信。綜上證據，被告之犯行洵堪認定，應
    依法論科。
二、論罪科刑：
  (一)按臺灣地區與大陸地區人民關係條例第79條對於違反同條例
    第15條第1 款所定不得使大陸地區人民非法進入臺灣地區之
    處罰，旨在防止大陸地區人民非法進入臺灣地區，以維護臺
    灣地區之安全與安定；所稱「非法」，自應從實質上之合法
    性予以判斷，凡評價上違反法秩序之方法，均屬「非法」。
    參照行政程序法第119 條第1 款、第2 款規定，受益人以詐
    欺、脅迫或賄賂方法，使行政機關作成行政處分者；或對重
    要事項提供不正確資料或為不完全陳述，致使行政機關依該
    資料或陳述而作成行政處分者，其信賴不值得保護。故在大
    陸地區通謀虛偽結婚，以不實之結婚證明辦理相關戶籍登記
    、入境等手續，憑以進入臺灣地區，其所持之入境許可文件
    雖係入出境主管機關所核發，形式上為合法，但因以詐欺方
    法而取得，即不具實質上之合法性，仍屬非法進入台灣地區
    （最高法院94年度臺上字第1064號判決意旨參照）。
  (二)又不得使大陸地區人民非法進入臺灣地區，臺灣地區與大陸
    地區人民關係條例第15條第1 款定有明文。被告丙○○收取
    35,000元之報酬，使大陸地區男子非法進入臺灣地區，主觀
    上顯具有營利之意圖，是核其此部分所為係違反臺灣地區與
    大陸地區人民關係條例第15條第1 款之規定，應依同條例第
    79條第2 項意圖營利違反不得使大陸地區人民非法進入臺灣
    地區規定之罪論處（臺灣高等法院暨所屬法院95年法律座談
    會刑事類提案第30號研討結果參照）。公訴人雖於起訴書中
    認被告係違反臺灣地區與大陸地區人民關係條例第15條第1
    款之規定而涉犯同條例第79條第1 項之罪嫌，然此業經實施
    公訴之檢察官於本院準備程序及審理時更正起訴法條為同條
    例第79條第2 項之罪，本院自毋庸再予諭知變更。另被告明
    知並無與大陸地區人民魏厚金結婚之真意，而使戶政事務所
    承辦公務員將其與魏厚金結婚之不實事項，登載於職務上所
    掌戶籍登記簿之公文書，並據以核發登載不實之戶籍謄本，
    被告取得登載不實之戶籍謄本後，復持往內政部警政署入出
    境管理局申辦魏厚金之中華民國臺灣地區旅行證及申請展延
    核准入臺期限，核其此部分所為均係犯刑法第216 條、第21
    4 條行使使公務員登載不實文書罪。
  (三)又按行為後法律有變更者，適用行為時之法律。但行為後之
    法律有利於行為人者，適用最有利於行為人之法律，94年2
    月2 日修正公布，並於95年7 月1 日施行之刑法（下稱新法
    ；修正前刑法下稱舊法）第2 條第1 項定有明文。此條規定
    係規範行為後法律變更所生新舊法律比較適用之準據法，本
    身尚無新舊法比較之問題，於新法施行後，應一律適用新法
    第2 條第1 項之規定，為「從舊從輕」之比較，先予敘明（
    最高法院95年度第八次刑事庭會議決議一(一)參照）。查被告
    行為後，刑法關於罰金最低數額之規定，業經修正，新法第
    33條第5 款規定，將罰金最低額由銀元1 元以上，修正為新
    台幣1,000 元以上，以百元計算之。且被告行為後，刑法施
    行法亦於95年6 月14日修正，增訂第1 條之1 ，明訂中華民
    國94年1 月7 日刑法修正施行後，刑法分則編所定罰金之貨
    幣單位為新台幣。94年1 月7 日刑法修正時，刑法分則編未
    修正之條文定有罰金者，自94年1 月7 日刑法修正施行後，
    就其所定數額提高為30倍，但72年6 月26日至94年1 月7 日
    新增或修正之條文，就其所定數額提高為3 倍。惟因原本刑
    法條文罰金之單位為銀元，與新台幣之折算比例為3 比1 ，
    復因罰金罰鍰提高標準條例第1 條之適用，罰金數額業已提
    高10倍，因而實際上所得科處罰金之總數，固未提高，惟如
    前所述，新法第33條第5 款提高罰金最低額為新台幣1,000
    元以上，且以百元計算之。因之刑法分則條文中有罰金刑者
    ，其罰金之最低額業經修正為新台幣1,000 元以上，以舊法
    之規定有利被告。本件被告所犯刑法第216 條、第214 條之
    行使使公務員登載不實文書罪及臺灣地區與大陸地區人民關
    係條例第79條第2 項之罪之法定刑中均有罰金刑，故應依新
    法第2 條第1 項規定，適用被告行為時之刑法第216 條、第
    214 條之行使使公務員登載不實文書罪及臺灣地區與大陸地
    區人民關係條例第79條第2 項（條文本身未修正）規定論處
    （最高法院95年度第八次刑事庭會議決議三(一)1.參照）。
  (四)被告使公務員登載不實之低度行為，應為行使之高度行為所
    吸收，不另論罪。
  (五)被告與翁進發、綽號「龍哥」之成年男子，就上開全部犯行
    ，另就行使使公務員登載不實文書罪，與翁進發、綽號「龍
    哥」之成年男子、魏厚金間，均有犯意聯絡及行為分擔，應
    論以共同正犯。
  (六)被告先後2 次行使使公務員登載不實之戶籍謄本之公文書之
    行為，時間緊接，且觸犯構成要件相同之罪名，顯係基於概
    括犯意為之，依舊法第56條之規定，為連續犯，並得依法加
    重其刑至二分一，然新法刪除連續犯之規定，被告所犯2 次
    行使使公務員登載不實文書罪，依數罪併罰結果，顯非有利
    於被告，依新法第2 條第1 項規定，自應適用被告行為時之
    舊法第56條，仍論以連續犯，並依法加重其刑。
  (七)被告所犯上開刑法第216 條、第214 條行使使公務員登載不
    實文書罪及臺灣地區與大陸地區人民關係條例第79條第2 項
    之罪間，有方法、目的之牽連關係，依舊法第55條牽連犯規
    定，得從一重之臺灣地區與大陸地區人民關係條例第79條第
    2 項之罪處斷，然新法刪除牽連犯之規定，被告上開所犯2
    罪依數罪併罰結果，顯非較有利於被告，依新法第2 條第1
    項規定，自應適用被告行為時之刑法第55條牽連犯規定，從
    一重之臺灣地區與大陸地區人民關係條例第79條第2 項之罪
    處斷。
  (八)被告於其犯行經有偵查犯罪職權之機關發覺前，主動向基隆
    市警察局第二分局八斗子派出所員警申告其犯行，並接受裁
    判，合於自首之要件。惟查被告行為後，刑法第62條關於自
    首之法律效果，由「減輕其刑」之必減主義，修正為「得減
    輕其刑」之得減主義，涉及被告刑罰之輕重，自屬刑罰法律
    之變更，依新法第2 條第1 項規定，比較新舊法關於自首要
    件及法律效果，以舊法較有利於被告，爰依舊法第62條前段
    ，減輕被告之刑（最高法院95年度第八次刑事庭會議決議六
    (三)參照）。
  (九)按臺灣地區與大陸地區人民關係條例第79條第2 項之處罰，
    其立法目的係因所謂「蛇頭」（指安排大陸地區人民偷渡至
    大陸地區以外地區之人）引介大陸偷渡客進入臺灣地區，日
    趨猖狂，對社會秩序及國家安全之危害，甚為嚴重，故有特
    別加重其刑罰之必要。亦即，本條規範對象，本係針對慣常
    性引介大陸偷渡客進入我國之人為主，因其等經常藉由大批
    非法引介大陸人士來台牟利，對國家安全造成之危險特別嚴
    重，並因此獲得鉅額利益，為從根本上阻絕此種對國家安全
    有高危險行為之經濟上誘因，自有必要特別以嚴厲之刑罰手
    段嚇阻之；惟就單一性之使大陸人士非法來台行為，縱行為
    人因此謀得利益，亦不能與上揭經常性之「蛇頭」所獲利益
    相提並論。此時倘仍將專為牟取暴利之「蛇頭」而特設之重
    罰，強加於僅營蠅頭小利、危害性甚微之一次性非法引介之
    行為人之上，雖可達嚇阻此種非法引介行為之目的，但有違
    憲法上之比例原則，亦屬事實。經查，被告所為上揭使大陸
    地區人民魏厚金非法進入臺灣地區，不過係為35,000元之小
    利，又其行為僅有一次，本質上即與該條所欲重罰之「蛇頭
    」人士，有所不同，此時倘仍以該條重罰被告3 年以上之重
    刑，非但過於苛酷，亦有違法律感情，依前所述，本案就被
    告所犯情節觀之，實屬情輕法重，被告尚非全無可憫之處，
    爰依刑法第59條之規定，酌減輕其刑。
  (十)另臺灣地區與大陸地區人民關係條例於92年10月29日修正公
    布，其中修正後之第79條第2 項規定（即基於營利之意圖而
    違反不得使大陸地區人民非法進入台灣地區之規定）已自92
    年12月31日起施行（行政院92年12月29日院臺秘字第092006
    9517號令）。本案被告雖於92年9 月4 日與魏厚金於福建省
    福州市辦理假結婚，但被告係於93年11月22日方使魏厚金非
    法入境臺灣，即被告行為時係在該條例修正施行之後，自應
    適用92年10月29日修正後之臺灣地區與大陸地區人民關係條
    例之規定，併此敘明。
  (十一)本院審酌被告使大陸地區人民非法進入臺灣地區之行為，規
    避政府對於大陸地區人民之入境管制，對社會治安影響非輕
    ，且產生不良示範，併其犯罪手段、犯後坦承犯行之態度等
    一切情狀（修正後刑法第57條之規定，為法院就刑之裁量審
    認標準見解之明文化，非屬法律變更，無新舊法比較問題，
    最高法院95年第八次刑事庭會議決議六(一)參照），量處如主
    文所示之刑示懲。
據上論斷，應依刑事訴訟法第299 條第1 項前段，臺灣地區與大
陸地區人民關係條例第79條第2 項，刑法第11條前段、第2 條第
1 項、第28條、第56條、第216 條、第214 條、第55條、第59條
、第62條前段，罰金罰鍰提高標準條例第1 條前段，判決如主文
。
本案經檢察官甲○○到庭執行職務。
中    華    民    國    95    年    12    月    22    日
                  刑事第二庭審判長法  官  王敏慧
                                  法  官  陳伯厚
                                  法  官  劉桂金
以上正本證明與原本無異。
對於本件判決如有不服，應於收受送達後10日內，向本院提出上
訴書狀，上訴於臺灣高等法院，並按他造當事人之人數附具繕本
。
中    華    民    國    95    年    12    月    22    日
                                  書記官  鄧順生
附錄論罪法條：
臺灣地區與大陸地區人民關係條例第15條
下列行為不得為之：
一使大陸地區人民非法進入臺灣地區。
二明知臺灣地區人民未經許可，而招攬使之進入大陸地區。
三使大陸地區人民在臺灣地區從事未經許可或與許可目的不符之
  活動。
四僱用或留用大陸地區人民在臺灣地區從事未經許可或與許可範
  圍不符之工作。
五居間介紹他人為前款之行為。
臺灣地區與大陸地區人民關係條例第79條第1 項、第2 項
違反第15條第1 款規定者，處1 年以上7 年以下有期徒刑，得併
科新臺幣1,000,000 元以下罰金。
意圖營利而犯前項之罪者，處3 年以上10年以下有期徒刑，得併
科新臺幣5,000,000元以下罰金。
刑法第214條
明知為不實之事項，而使公務員登載於職務上所掌之公文書，足
以生損害於公眾或他人者，處 3 年以下有期徒刑、拘役或 500
元以下罰金。
刑法第216條
行使第 210 條至第 215 條之文書者，依偽造、變造文書或登載
不實事項或使登載不實事項之規定處斷。


司法院資訊處製作；財團法人民間司法改革基金會備份。
